【裁判字號】    95,訴,80
【裁判日期】    950329
【裁判案由】    護照條例等
【裁判全文】
臺灣臺北地方法院刑事判決                95年度訴字第80號
公  訴  人  臺灣臺北地方法院檢察署檢察官
被      告  甲○○
上列被告因違反護照條例等案件，經檢察官提起公訴（94年度偵
字第20323 號），本院判決如下：
    主  文
甲○○共同行使偽造私文書，足以生損害於公眾，處有期徒刑肆
月，如易科罰金，以參佰元折算壹日。
扣案之中華民國普通護照申請書背面簽名欄內偽造之「許明德」
署押壹枚，沒收之。
    事  實
一、甲○○可預見姓名、年籍不詳綽號「阿明」之成年男子以新
    臺幣（下同）5 千元代價，要求其於民國93年（起訴書誤繕
    94年）10月26日，至臺北市中山區○○○路○ 段216 號4 樓
    近代旅行社，所交付要其代為申辦護照時所用之許明德國民
    身分證係經變造，竟仍基於與「阿明」之共同犯意聯絡，將
    上揭「阿明」交付經變造之許明德國民身分證、照片2 張及
    台北市後備司令部離營證件遺失證明書，持交不知情之近代
    旅行社人員乙○○，並委託乙○○至外交部領事事務局，以
    許明德名義填寫普通護照申請書，而偽造該申請書。乙○○
    乃於同月27日，持上開變造之國民身分證、臺北市後備司令
    部離營證件遺失證明書、普通護照申請書等申請資料，向外
    交部領事事務局承辦人員行使，以申辦許明德名義之護照，
    足生損害於許明德及審核護照核發之正確性。嗣經該局承辦
    人查驗國民身分證時發覺有異，而為警循線查獲。
二、案經臺北市政府警察局中山分局報告臺灣臺北地方法院檢察
    署檢察官偵查起訴。
    理  由
一、訊據被告甲○○坦承以5 千元代價，受「阿明」之託，為本
    件送件、取件之情，惟否認知悉該許明德名義國民身分證係
    經變造，並辯稱：不知本件係申請護照、亦未與受託人即近
    代旅行社人員乙○○點收證件云云。經查，證人乙○○於本
    院審理時業具結證述：「他許先生打電話來旅行社說他會請
    他太太送他的文件過來旅行社，並請我到旅行社樓下，我到
    樓下就看到被告，因為在電話上已經告訴許先生要帶什麼文
    件，且為了避免有缺漏還要再補，所以我在公司樓下當場在
    被告面前點收文件，我把文件全部拿出來當被告的面點文件
    ，雖然沒有一一告訴她包含哪些文件，但是我相信被告有看
    到身份證、照片、申請文件、申請的費用。一下樓我就問她
    是不是許先生的太太，並問是不是許先生要辦護照用的文件
    。（問：你們旅行社為客戶代辦護照費用？）1 千3 百元或
    1 千5 百元左右．．（問：你剛才說你問被告這是不是許先
    生要辦理護照用的文件，被告如何回答你？）她說都在這裡
    ，並把資料交給我清點」（見95年3 月15日審判筆錄）等語
    明確，且證人上揭所述為免送件資料有所缺漏，會與送件之
    人當面點收一節，亦屬合情入理，被告所辯不知本件係申請
    護照、亦未與證人點收證件云云，實無可採。此外，本件被
    告持交證人之許明德國民身分證，經送內政部警政署刑事警
    察局鑑驗，確經變造，有該局94年6 月3 日刑鑑字第094008
    1062號鑑定書在卷可稽。而按目前國人申辦護照所需繳交之
    規費僅1 千2 百元，此為公眾周知之事，至本件委託近代旅
    行社代為申辦，亦僅需支付1 千3 百元至1 千5 百元之代價
    ，並經證人上揭證述已明。詎依被告警詢及本院審理時所陳
    ：其於送件當日，乃經「阿明」開車載送至近代旅行社樓下
    之現場，嗣「阿明」以無處停車為由，要求被告代為送件。
    然本件被告與證人即旅行社人員乙○○係約在旅行社樓下交
    付資料，而非由被告上至旅行社所在4 樓辦公室，為被告所
    同陳，則以常情論，「阿明」逕可在路邊暫停車輛，並招令
    旅行社人員靠近車窗、就近點收資料即可，而無僅由被告下
    車送件，即支付3 倍餘於申辦規費之5 千元高額代價之理，
    是被告收受代價而為送件、收件，衡情對於其所送件資料是
    否合法一節，當有合理之懷疑；其猶收受代價而為之，自足
    以預見所送資料可能係違法，而不違反其本意。至被告嗣於
    本院審理時，固改稱：所收受之5 千元，尚包含其他2 次之
    送件、取件，「阿明」之人係稱幫他1 次2 千元，總共4 次
    、共給5 千元，並非1 次即5 千元云云，惟其於本院準備程
    序時，就其係以5 千元代價為本件送件、取件，實不爭執，
    其嗣翻異前詞，是否可採，顯屬有疑；退步言之，縱其所述
    為真，以現今快遞業務之發達、對照社會經濟不景氣之情，
    綜合觀之，被告所稱幫忙送件1 次2 千元，實亦屬顯不相當
    之費用，本院尚難據而為被告有利之認定，併此敘明。
二、核被告所為，係犯刑法第二百十六條、第二百十條行使偽造
    私文書罪、護照條例第二十三條第二項行使變造國民身分證
    申請護照罪。按行使變造之他人國民身分證以供申請護照之
    行為，於護照條例修正公布施行前，應依刑法第二百十六條
    、第二百十二條行使變造特種文書罪論處，惟護照條例於89
    年5 月17日修正公布，同月21日施行後，行使變造身分證以
    供申請護照之行為雖亦符合刑法第二百十六條、第二百十二
    條行使變造特種文書罪之要件，而與護照條例第二十三條第
    二項之行使變造國民證分證申請護照罪，有法規競合關係，
    惟上開護照條例之罪，係專就行使變造國民身分證以供申請
    護照行為所設之特別規範，依特別法優於普通法之原則，自
    以適用護照條例第二十三條第二項之特別處罰規定為已足。
    被告利用不知情之乙○○偽造普通護照申請書後持以行使申
    辦護照，為間接正犯；其利用不知情之旅行社人員偽造普通
    護照申請書之私文書復持以行使，其偽造私文書之低度行為
    應為行使之高度行為所吸收；又其於申請書上偽造「許明德
    」署押為偽造私文書之部分行為，均不另論擬。至被告所犯
    上開2 罪，係1 行為觸犯罪名之想像競合犯，應從一重論以
    刑法行使偽造私文書罪；又其與「阿明」間，有犯意聯絡及
    行為分擔，均為共同正犯。爰審酌被告係因經濟困難，致有
    此犯行，惟所生損害於社會秩序非屬輕微等一切情狀，量處
    如主文所示之刑，並諭知易科罰金之折算標準。
三、扣案所示中華民國普通護照申請書背面簽名欄內偽造之「許
    明德」署押1 枚，不問屬於犯人與否，依刑法第二百十九條
    規定沒收。至許明德名義之變造國民身分證及不詳人士照片
    ，並無證據證明係屬被告或「阿明」所有之物，均不另諭知
    沒收，附此敘明。
據上論斷，應依刑事訴訟法第二百九十九條第一項前段，護照條
例第二十三條第二項，刑法第十一條前段、第二十八條、第二百
十六條、第二百十條、第五十五條、第四十一條第一項前段、第
二百十九條，罰金罰鍰提高標準條例第二條，判決如主文。
本案經檢察官廖舒屏到庭執行職務。
中    華    民    國    95    年    3     月    29    日
                          刑事第三庭
                              審判長法  官  林恆吉
                                    法  官  游士珺
                                    法  官  王幸華
以上正本證明與原本無異
如不服本判決應於送達後10日內向本院提出上訴狀
                                    書記官  陳泰寧
中    華    民    國    95    年    3     月    29    日
附論罪科刑依據法條：
中華民國刑法第216條
(行使偽造變造或登載不實之文書罪)
行使第 210 條至第 215 條之文書者，依偽造、變造文書或登載
不實事項或使登載不實事項之規定處斷。
中華民國刑法第210條
(偽造變造私文書罪)
偽造、變造私文書，足以生損害於公眾或他人者，處 5 年以下有
期徒刑。
中華民國刑法第219條
(沒收之特例)
偽造之印章、印文或署押，不問屬於犯人與否，沒收之。


司法院資訊處製作；財團法人民間司法改革基金會備份。
